臺灣高等法院臺中分院民事判決　九十三年度重上字第一六號
　　　上　訴　人　沿興工業股份有限公司
　　　法定代理人　甲○○
　　　被　上訴人　丙○○
　　　被　上訴人　丁○○
　　　法定代理人　乙○○
右當事人間請求給付貨款事件，上訴人對於中華民國九十二年十一月十三日臺灣臺中
地方法院九十二年度重訴字第五六六號第一審判決提起上訴，本院於九十二年三月十
六日言詞辯論終結判決如左：
　    主 　   文
上訴駁回。
第二審訴訟費用由上訴人負擔。
  　  事實及理由
一、上訴人主張：被上訴人等之被繼承人陳照德為經銷上訴人公司產品，為擔保其債
    務，而於八十二年三月十一日以其母陳林盡妹所有坐落屏東縣萬巒鄉○○段四三
    四之六地號土地一筆所有權應有部分全部（下稱系爭土地）設定抵押權予上訴人
    ，權利存續期間自八十二年三月十一日起至八十七年三月十日，擔保權利總金額
    為一千萬元。自八十二年起，陳照德即陸續向上訴人購買車用機械材料至大陸其
    所經營之華興車用電器有限公司（下稱華興公司）組裝出售或向上訴人融資借款
    。並陸續開立支票予上訴人作為貨款之支付，其間一再換票延期清償，最後由陳
    照德交付由被上訴人乙○○所簽發，發票日均為八十五年九月六日，票面金額共
　　計八百九十三萬八千元之支票三紙予上訴人，屆期均仍未獲兌現，共積欠上訴人
　　上開金額之貨款或融資借款債務；而訴外人陳照德已於九十年十二月十七日死亡
　　，被上訴人為其繼承人，自應繼承系爭貨款及融資借款債務；為此聲明求為判決
　　確認上訴人對被上訴人之抵押債權八百九十三萬八千元及自民國八十五年九月六
　　日起至清償日止，按年息百分之五計算之利息存在。
二、被上訴人則以：(一)、陳照德與上訴人間並無抵押擔保之貨款債權債務關係存在，
    (二)、系爭貨款債權縱使存在上訴人與陳照德之間，然系爭貨款之請求權已罹於二
    年之時效，上訴人自無即受確認判決之法律上利益。(三)上訴人於本件第二審審理
    時，變更確認之抵押債權包括被上訴人乙○○或抵押物提供人同意之融資借款乙
    節，容有不實，伊否認之。(四)、縱使有該項同意，本件系爭抵押權設定係擔保債
    務人陳照德個人與上訴人公司間之經銷產品所生之貨款債務，而非一般借款行為
　　，既未經抵押變更登記，該項抵押權擔保範圍，仍不包括有債務人陳照德個人與
　　上訴人公司間非貨款債務。
三、上訴人主張被上訴人等之被繼承人陳照德為經銷上訴人公司產品，為擔保其債務
    ，而於八十二年三月十一日以其母陳林盡妹所有坐落屏東縣萬巒鄉○○段四三四
    之六地號土地一筆所有權應有部分全部（下稱系爭土地）設定抵押權予上訴人，
    權利存續期間自八十二年三月十一日起至八十七年三月十日，擔保權利總金額為
    一千萬元之事實業據其提出抵押權設定契約書、土地登記簿謄本為證，且為被上
    訴人所不爭執，自堪信為真實。
四、次上訴人本件所欲確認者為上訴人對被上訴人之抵押債權存在，而上訴人主張此
    一抵押債權為上訴人對陳照德之抵押債權，被上訴人之抵押債務乃源自於繼承陳
    照德之債務而來，故應探究者為陳照德死亡時，上訴人對陳照德有無抵押債權存
    在。查系爭抵押權設定，係債務人陳照德經銷權利人即上訴人公司產品，作為擔
    保權利性質，非一般借貸行為，故無利息計算，此有兩造不爭執之抵押權設定契
    約書附卷可稽（見台灣屏東地方法院三九頁）。故本件抵押權所擔保之債權，乃
    在擔保陳照德經銷上訴人公司產品所生債務甚明。按所謂經銷產品所生債務，應
　　係指公司將貨品交付經銷商，經銷商需支付之貨款而言，性質屬於買賣法律關係
　　買受人應給付之價金，至於抵押債務人如另有向抵押權人融資借款則為借貨之法
　　律關係，二則性質不同，不可混為一談。換言之，本件抵押權所擔保者僅及於債
　　務人陳照德因經銷上訴人公司產品，所應給付之貨款債務，縱然債務人另有向上
　　訴人公司借款之行為，非抵押權所擔保之範圍。上訴人主張因融資（書狀稱融資
　　，即本院調查時所稱之借款）所生之債務亦在抵押權擔保之範圍核不可採。
五、次查本件抵押權固係擔保者為抵押債務人陳照德因經銷上訴人公司產品，所應給
　　付之貨款債務。而上訴人主張陳照德共積欠上訴人公司八百九十三萬八千元，其
　　中部份為貨款，此為被上訴人所否認，查依上訴人於原審提出之「華興車用電器
　　有限公司未收款」明細表之記載，貨款之債務人為華興車用電器有限公司，並非
　　陳照德甚明。故上訴人此一主張已不可採，其理由已於原審詳述，本院茲引用之
　　。況縱然認為上訴人主張之事實為真實，即系爭貨款為陳照德向上訴人所購買用
　　於華興車用電器有限公司，債務人為陳照德，非華興車用電器有限公司，惟按「
　　商人、製造人、手工業人所供給之商品及其產物之代價請求權，因二年間不行使
　　而消滅」民法第一百二十七條第八款明文規定。查依上訴人於原審提出之「華興
　　車用電器有限公司未收款」明細表之記載，系爭貨款中最後一筆債權可收款日為
　　八十三年八月三十日（台灣屏東地方法院九十二年重訴字第三九號卷宗第八頁日
　　期欄第二六筆之記載），與其原審起訴主張之「‧‧‧貨款至八十三年八月三十
　　日止有一千一百一十萬二千七百三十四元詳如附表一計算表」之陳述相符（同上
　　卷宗第四頁）。依民法第一百二十八條前段規定，系爭貨款應自八十三年八月三
　　十日起算兩年，至八十五年八月三十日，時效已屆滿。準此；上訴人主張之系爭
　　貨款請求權縱屬真實存在，算至八十五年八月三十日已時效消滅。該項貨款債權
　　，已罹於時效；被上訴人等亦為時效抗辯之聲明。按請求權時效期間為十五年，
　　但法律所定期間較短者，依其規定，故時效期間僅有較十五年為短者，而無超過
　　十五年者。至於民法第一四五條第一項係就請求權罹於時效消滅後，債權人仍得
　　就其抵押物、質物或留置物取償而為規定，同法第八百八十條係抵押權因除斥期
　　間而消滅之規定，均非謂有抵押權擔保之請求權，其時效期間較十五年為長（最
　　高法院五十三年台上字第一三九一號判例參照），是系爭貨款債權縱使有上訴人
　　主張之第三人抵押權之設定，然對買賣價金請求權之債務人（即買方）言，其消
　　滅時效仍為二年；並不因抵押權除斥期間規定而可延長之。次按確認之訴，而其
　　請求權之消滅時效已完成者，經被上訴人就此抗辯後，上訴人自無即受確認判決
　　之法律上利益（最高法院三十二年上字第四一九八號判例參照）。本件系爭貨款
　　債權請求權之二年時效業已完成，並經被上訴人為時效之抗辯，揆諸前項判例說
　　明，本件上訴人自無即受確認判決之法律上利益。
六、綜上所述，本件上訴人主張被上訴人等之被繼承人陳照德為經銷上訴人公司產品
    ，以其母陳林盡妹系爭土地設定抵押權予上訴人，債務人陳照德死亡時，尚欠上
    訴人包含貨款、借款合計為八百九十三萬八千元，此均為抵押權所擔保之債權，
    請求確認上訴人對被上訴人抵押債權八百九十三萬八千元及利息存在云云。本院
    認貨款之債務人為華興車用電器有限公司非陳照德，縱然債務人為陳照德，因被
    上訴人已為時效抗辯，原告亦無確認之利益；另陳照德縱然有向上訴人融資借款
    ，然此一債權債務仍系爭抵押權設定以外之另一法律關係，非屬系爭抵押權擔保
    之範圍，並非抵押債權，從而上訴人請求確認上訴人對被上訴人之抵押債權八百
    九十三萬八千元及自民國八十五年九月六日起至清償日止，按年息百分之五計算
    之利息存在為無理由，不應准許。原審為上訴人敗訴之判決，及駁回其假執行之
    聲請，並無不合。上訴意旨指摘原判決不當，求予廢棄改判，為無理由，應予駁
    回其上訴。
七、二造其餘攻擊防禦方法，經審酌後，核與判決結果不生影響，爰不一一贅述，併
    此敘明。
據上論結，本件上訴為無理由，爰判決如主文。
中　　　華　　　民　　　國　　九十三　　年　　　三　　　月　　 三十　　 日
~B1民事第三庭審判長法　官　陳照德
~B2　　　　　　　　法　官　曾謀貴
~B3　　　　　　　　法　官　蔡王金全
右為正本係照原本作成。
如對本判決上訴，須於收受判決送達後二十日內向本院提出上訴書狀，其未表明上訴
理由者，應於提出上訴後二十日內向本院提出上訴理由書(須按他造人數附具繕本)。
上訴時應提出委任律師或具有律師資格之人之委任狀；委任有律師資格者，另應附具
律師及格證書及釋明委任人與受任人有民事訴訟法第四百六十六條之一第一項但書或
第二項（詳附註）所定關係之釋明文書影本。
~B 　 　　　　　　書記官　阮正枝
中　　　華　　　民　　　國　　九十三　　年　　　三　　　月　　三十一　　日
附註：
民事訴訟法第四百六十六條之一（第一項、第二項）
對於第二審判決上訴，上訴人應委任律師為訴訟代理人。但上訴人或其法定代理人具
有律師資格者，不在此限。
上訴人之配偶、三親等內之血親、二親等內之姻親，或上訴人為法人、中央或地方機
關時，其所屬專任人員具有律師資格並經法院認為適當者，亦得為第三審訴訟代理人
。
                                                                        Ｈ
